【裁判字號】    88,訴,636
【裁判日期】    901003
【裁判案由】    妨害自由
【裁判全文】
臺灣嘉義地方法院刑事判決                          八十八年度訴字第六三六號
    公  訴  人  臺灣嘉義地方法院檢察署檢察官
    被      告  庚○○
    被      告  丁○○
                己○○
                辛○○
                戊○○
                甲○○
右列被告因妨害自由案件，經檢察官提起公訴（八十八年度偵字第六四八一號、第六
四八二號），本院判決如左：
    主  文
庚○○共同以強暴脅迫之方法剝奪他人行動自由，處有期徒刑壹年。
丁○○共同以強暴脅迫之方法剝奪他人行動自由，處有期徒刑陸月，如易科罰金，以
佰元折算壹日。
辛○○共同以強暴脅迫之方法剝奪他人行動自由，累犯，處有期徒刑伍月，如易科罰
金，以佰元折算壹日。
己○○、戊○○、甲○○共同以強暴脅迫之方法剝奪他人行動自由，各處有期徒刑肆
月，如易科罰金，均以佰元折算壹日。
    事  實
一、辛○○於民國八十三年間因犯賭博案件，經本院判處有期徒刑四月，如易科罰金
    ，以三百元折算一日確定，於八十三年十二月二十一日執行完畢。緣庚○○原為
    嘉義市警察局刑警隊警員，庚○○與其妻丁○○懷疑癸○○、丙○○詐騙其等金
    錢，而於八十八年七月一日晚上十一時許，庚○○之友人己○○駕駛車號Ｊ五─
    六一三六號自小客車搭載辛○○、甲○○、戊○○至庚○○位於嘉義市○○街一
    一巷二六號住處找庚○○，當時庚○○正輪值巡邏尚未下班，庚○○下班回到其
    上址住處後，庚○○夫婦與己○○、辛○○、甲○○及戊○○等人在上開住處泡
    茶聊天，而於同年月二日凌晨一時許，適癸○○以其租住處（０五）00000
    00號電話，撥打庚○○0000000000號行動電話，要庚○○再籌新臺
    幣（下同）七萬元作法事，庚○○、丁○○夫婦與己○○、辛○○、甲○○、戊○○，懷疑癸○○、丙○○與沈家弘（本名疑為祝台生）等人繼續施詐騙錢，其
    等為向癸○○、丙○○討回丁○○前所交付之款項，庚○○、丁○○、己○○、
    辛○○、甲○○、戊○○遂共同基於剝奪他人行動自由之犯意聯絡，由庚○○與
    癸○○、丙○○約定於同日凌晨二時許，在丁○○所開設位於嘉義市○○○路八
    八號「叮噹寵物店」（下簡稱叮噹寵物店）前見面，庚○○、己○○、甲○○、
    辛○○及戊○○便分乘庚○○所有車號ＶＬ─二三七八號及己○○所有車號Ｊ五
    ─六一三六號二部自小客車前去該寵物店，至該寵物店後，庚○○等人下車，由
    庚○○強押癸○○上己○○所駕駛之車號Ｊ五─六一三六號自小客車，另由甲○○、戊○○強押丙○○上辛○○所駕駛之車號ＶＬ─二三七八號自小客車，而剝
    奪癸○○、丙○○之行動自由，二部車隨即開往庚○○位於嘉義市○○街一一巷
    二六號住處，由丁○○、庚○○與癸○○在內商談金錢糾紛之處理事宜，談判不
    成後，庚○○、己○○、甲○○、辛○○及戊○○遂又駕駛上開二部自小客車將
    癸○○、丙○○帶至癸○○位於嘉義市○○街一二一號五樓之六之租住處內，由
    庚○○與癸○○在房間內繼續談判，己○○、辛○○、甲○○及戊○○則在客廳
    內監視丙○○之行動，在此期間，庚○○並要求癸○○撥打電話聯絡沈家弘（本
    名疑為祝台生）出面解決此一糾紛，惟癸○○無法聯絡上沈家弘，庚○○因此要
    癸○○籌錢返還其妻丁○○前所交付之金錢，並對癸○○恫稱：「本來這件事是
    要交給外面黑社會的人來處理，姑念你與丙○○沒有前科，才自行處理，若不還
    錢，要讓你女兒沒有學校唸」等語，癸○○聽聞此脅迫之言詞後，心生畏懼，遂
    與丙○○商議南下高雄、台南籌錢以解決此糾紛，並由丙○○於同日上午六、七
    時許，撥打多通電話回其位於高雄縣茄萣鄉○○村○○○街一六二號住處，要其
    妻乙○○○籌錢，嗣於同日上午八時許，庚○○、己○○、辛○○、甲○○、戊○○五人，由己○○駕駛其所有車號Ｊ五─六一三六號自小客車搭載庚○○、癸○○、丙○○。辛○○則駕駛庚○○所有之車號ＶＬ─二三七八號自小客車搭載
    甲○○、戊○○一同南下高雄，先至丙○○位於上址之住處，由丙○○之妻乙○○○拿出新臺幣（下同）三萬元交丙○○，再由丙○○將三萬元交庚○○收執。
    之後，庚○○等五人又於同日中午十二時許到達駕車將癸○○、丙○○載至臺南
    縣永康市○○○街三九巷十號丙○○之友人壬○○住處，由丙○○出面向壬○○
    借錢，然壬○○向丙○○、庚○○表示，並無錢可供丙○○借用。嗣於同日下午
    三時許，庚○○等五人又駕車將癸○○、丙○○載回「叮噹寵物店」，惟因金錢
    糾紛尚未解決，丁○○遂以「本件如果讓黑社會處理，就沒那麼容易」，而庚○○亦以：「至少要斷手或斷腳」等脅迫言語恫嚇癸○○、丙○○，要求癸○○、
    丙○○解決本件金錢糾紛。迄同日晚上九時三十分許，丙○○向庚○○與丁○○
    表示，願意隔日拿三萬元或郵寄三萬元給丁○○，至此庚○○與丁○○始同意讓
    丙○○回去，並於同日晚上十時許，讓癸○○返回嘉義市○○街一二一號五樓之
    六之租住處。
二、案經癸○○訴請臺灣嘉義地方法院檢察署檢察官偵查起訴。
      理  由
一、訊據被告庚○○、己○○、辛○○、甲○○、戊○○固均坦承於上開時、地一同
    前去被告丁○○所經營之叮噹寵物店向告訴人癸○○及被害人丙○○催討被告丁○○前交付給告訴人癸○○之金錢，並一起至上開告訴人癸○○位於嘉義市○○
    街之租住處商討如何解決此一金錢糾紛，之後並與告訴人癸○○、丙○○南下高
    雄、台南向證人乙○○○、壬○○籌錢之事實，惟均矢口否認有何妨害自由犯行
    ，被告庚○○辯稱：當日係告訴人癸○○、被害人丙○○主動打其行動電話與之
    聯絡要再向其要七萬元作法事，被告己○○、辛○○、甲○○、戊○○怕其受騙
    遂一同搭乘其所有車號ＶＬ─二三七八號自小客車前去叮噹寵物店與告訴人癸○○會面，會面後，其拆穿告訴人癸○○之詐騙行為，告訴人癸○○遂要求前去上
    開康樂街租住處聯絡主謀沈家弘出面解決，其因而與被告己○○、辛○○、甲○○及戊○○、告訴人癸○○、被害人丙○○一起步行前去告訴人癸○○之上開租
    住處，惟遲至同日凌晨三、四時許告訴人癸○○均無法聯絡到沈家弘，其表示要
    依法處理，告訴人癸○○、被害人丙○○要求其不要報警，並自願要其駕車載彼
    等南下高雄、台南籌錢償還，且互核告訴人癸○○與被害人丙○○所指訴之被害
    情節，二者有所出入，可見告訴人癸○○、被害人丙○○所指訴之被害情節應係
    捏照，其未剝奪告訴人癸○○、被害人丙○○行動自由，亦未以言詞恫嚇告訴人
    癸○○云云；被告己○○、辛○○、甲○○、戊○○則均辯稱：其等係由被告己○○駕駛上開被告己○○所有之自小客車載去被告庚○○機找被告庚○○，因怕
    被告庚○○受騙，才一起陪被告庚○○前去叮噹寵物店與告訴人癸○○會面，其
    等僅搭乘上開被告庚○○所有之自小客車去叮噹寵物店，因被告癸○○、被害人
    丙○○以無交通工具為由，要求其等與被告庚○○搭載彼等至高雄、台南籌錢，
    被告己○○才會於八十八年七月二日清晨，由被告辛○○駕駛被告庚○○之自小
    客車載其回家開車，二部車再一起南下籌錢，其等並未剝奪告訴人癸○○、被害
    人丙○○行動自由云云。另訊據被告丁○○亦矢口否認有何妨害自由犯行，並辯
    稱：被告庚○○、己○○、辛○○、甲○○、戊○○前去與告訴人癸○○商談解
    決糾紛時，其在樓上睡覺，並不在場，其未剝奪告訴人癸○○與被害人丙○○之
    行動自由云云。經查，右揭事實業據告訴人癸○○、被害人丙○○於偵、審中指
    訴不移（見八十八年度他字第六九六號偵查卷第五二至五三頁、第六一至六二頁
    、第一０一頁至第一０二頁；本院卷第四二至四四頁、第九九至一００頁），且
    有證人乙○○○、壬○○於偵、審中之證言與嘉義市警察局隊員照片資料一份、
    該隊八十八年七月一日、二日勤務表一份及通聯紀錄二份在卷可資佐證（見八十
    八年度他字第六九六號偵查卷第二０至二三頁、第八八至九四頁、第六九頁、第
    一０四至一０五頁；本院卷第一一三頁至一一四頁）。被告庚○○、丁○○、己○○、辛○○、甲○○、戊○○雖以前開情詞置辯，惟查：
  （一）被告庚○○、己○○、辛○○、甲○○及戊○○雖均供稱：其等於八十八年
        七月二日凌晨二時許，僅搭乘一部車（被告庚○○之上開自小客車）至叮噹
        寵物店與告訴人癸○○、被害人丙○○會面後，一起以步行之方式去告訴人
        癸○○之租住處，迄同日清晨才由被告辛○○駕駛被告庚○○之上開自小客
        車載被告己○○回家開出其所有之上開自小客車，然後二部車再一起去搭載
        被告庚○○、甲○○、戊○○及告訴人癸○○、被害人丙○○南下籌錢云云
        ，惟被告辛○○、甲○○及戊○○於本院審理時均供稱：被告己○○在八十
        八年七月一日晚上係駕駛其所有之上開自小客車，搭載其等前去被告庚○○
        家，被告庚○○下班回家後，其等便與被告庚○○、己○○一起改搭被告庚○○之上開自小客車前去叮噹寵物店，途中未再去其他地方云云（見本院卷
        第二０六至二０八頁），被告己○○、辛○○、甲○○及戊○○既係搭乘上
        開被告己○○所有之自小客車前去被告庚○○家中，嗣後其等與被告庚○○
        、己○○又均改搭上開被告庚○○所有之自小客車至叮噹寵物店，顯見上開
        被告己○○所有自小客車應停放於被告庚○○家附近，然被告辛○○、甲○○、戊○○與被告庚○○、己○○復均供稱：八十八年七月二日清晨係被告
        辛○○搭載被告己○○至被告己○○家中開被告己○○所有之上開自小客車
        云云，其間有無法說明之矛盾。雖被告己○○於本院審理時，對此質疑辯稱
        ：其在前往叮噹寵物店途中，又將其所有之上開自小客車遷回家云云，然此
        又與被告庚○○、甲○○、辛○○及戊○○前開供述不符，實難採信。因此
        ，被告庚○○、己○○、辛○○、甲○○、戊○○應係分別駕駛被告己○○
        、庚○○所有之二部自小客車前去叮噹寵物店與告訴人癸○○會面，其等辯
        稱：其等均搭被告庚○○上開自小客車前往叮噹寵物店後，再與告訴人癸○○、被害人丙○○一起步行至告訴人癸○○位於康樂街之租住處云云，並非
        可採。
  （二）告訴人癸○○、被害人丙○○對其等為被告庚○○等人押上何部車輛及為何
        丙○○會陪告訴人癸○○前去叮噹寵物店之供述有所出入（見本院卷第九九
        頁、第一００頁；本院卷第四二頁、第四三頁），惟按告訴人、證人之陳述
        有部分前後不符，或相互間有所歧異時，究竟何者為可採，法院仍得本其自
        由心證予以斟酌，非謂一有不符或矛盾，即應認為其全部為不可採信；尤其
        關於行為動機、手段及結果等之細節方面，告訴人之指陳，難免故予誇大，
        證人之證言，有時亦有予渲染之可能；然基本事實之陳述，若果與真實性無
        礙時，則仍非不得予以採信，最高法院七十四年台上字第一五九九號判例著
        有明文。查告訴人癸○○，被害人丙○○對於其等如何為被告庚○○等人強
        押上車，強押上車先後去何處等基本事實之陳述均屬一致，而其等上開指訴
        不同之處，均係有關被害細節與行為動機之部分，且其等為上開不一致之陳
        述時（八十九年五月十七日），詎案發時間已近一年，被害人丙○○與告訴
        人癸○○之記憶不免有所缺漏，參以告訴人癸○○、被害人丙○○於偵查中
        ，對於上開不一致之處，均為相同之陳述（見八十八年度他字第六九六號偵
        查卷第一０一頁背面、第一０二頁），揆諸前開說明，告訴人癸○○、被害
        人丙○○之指訴雖有不一致之處，然非不可採信。再者，告訴人癸○○、被
        害人丙○○若係自願與被告庚○○等人解決金錢糾紛，且係主動要被告庚○○等人駕車載其等南下籌錢，衡諸常情，告訴人癸○○、被害人大可與被告
        庚○○約定何時、何地還款，根本無須自八十八年七月二日凌晨二時許與被
        告庚○○等人見面後，迄同日晚上九時許，在被告庚○○等人掌握其行動下
        ，不眠不休四處向親友籌錢，且被告庚○○亦大可僅駕駛駕駛一部車搭載告
        訴人癸○○、被害人丙○○南下，被告庚○○等人無須以優勢之人力隨告訴
        人癸○○、被害人丙○○前去高雄、台南等地。另被害人丙○○於八十八年
        七月二日清晨六時許起迄同日八時四分許止，計撥打九通（０七）0000
        000號電話回其家中要證人即其妻乙○○○籌三十萬元，且被害人丙○○
        語氣緊張，近中午時，被告庚○○等人與告訴人癸○○、被害人丙○○至證
        人乙○○○上開住處，被告庚○○陪同被害人丙○○至證人乙○○○家中拿
        錢，證人吳陳李華將三萬元之子女註冊費交給被害人丙○○，被害人丙○○
        當面將三萬元交給被告庚○○，嗣後證人乙○○○唯恐發生事故，曾向高雄
        縣警察局湖內分局茄定分駐所警員詢問如何處理，然未報案之情，除據證人
        乙○○○證述明確外，並有通聯紀錄與高雄縣警察局湖內分局八十九年度十
        二月十二日湖警刑字第七五七二號函及所附之該分局茄定分駐所員警吳南劍
        出具之報告書一份在卷可資佐證（見八十八年度他字第一０四頁；本院卷第
        一一四頁、第一一六頁、第一二三至一二四頁），此益徵告訴人癸○○、被
        害人丙○○應非自願出面與被告庚○○等人解決本件金錢糾紛。
  （三）被告丁○○雖辯稱：八十八年七月一日晚上十一時許被告己○○、辛○○、
        、甲○○及戊○○至其位於遠東街之住處找被告庚○○，因被告庚○○尚未
        下班，因此，其要被告己○○、辛○○、甲○○、戊○○先泡茶等被告庚○○，其先上樓睡覺，故對被告庚○○等人去找告訴人癸○○、被害人丙○○
        之事，並不知情云云。惟查，被告庚○○於八十八年七月一日輪值巡邏臨檢
        勤務之時間至該日晚上十二時止，有上開嘉義市警察局刑警隊勤務分配表一
        份在卷可稽（見八十八年度他字第六九六號偵查卷第二二頁），而被告己○○、辛○○、甲○○及戊○○復均供稱：其等約在八十八年七月一日晚上十
        一時許一起至被告庚○○家中等語，顯見被告己○○等人至被告庚○○家中
        與被告庚○○下班之時間應相隔不久，衡諸常情，被告丁○○應無任被告己○○等人在家等候被告庚○○，而不加接待，逕自上樓睡覺之理。且被告庚○○於偵查中復供稱：被告丁○○在家中接待被告己○○等人，迄其返家後
        ，被告丁○○才上樓睡覺等語（見八十八年度他字第六九六號偵查卷第八六
        頁），顯與被告丁○○之辯解不同。加以被告丁○○於偵查之初係供稱：其
        不知有被告庚○○之四位友人至家中泡茶，被告庚○○在八十八年七月二日
        凌晨一時許時，人仍在家中看電視，迄同日早上九時許其離開家時，被告庚○○還在睡覺云云（見八十八年度他字第六九六號偵查卷第七六頁），均與
        實情不符，足見被告丁○○之供述有明顯卸責之企圖，難以遽信。參酌被告
        被告庚○○供稱：其在八十八年六月二十日左右才知道沈家弘、告訴人癸○○及被害人丙○○三人以作法事為由，向被告丁○○詐騙三十餘萬元，金飾
        約二、三十萬元等語（見八十八年度他字第六九六號偵查卷第八十頁），顯
        見被告丁○○對本件糾紛知之最詳，而告訴人於八十八年七月二日凌晨一時
        許接獲告訴人癸○○之來電要求再拿七萬元作法事，其時間距離被告庚○○
        下班之時間未遠，且被告庚○○、丁○○為夫妻，衡諸常情，被告丁○○對
        被告庚○○、己○○、辛○○、甲○○及戊○○要前去叮噹寵物店強押告訴
        人癸○○、被害人丙○○出面償還債務之事，應無不知之理，是被告丁○○
前開所辯，尚難採信。
  （四）綜上所述，被告庚○○、丁○○、己○○、辛○○、甲○○及戊○○前開所
        辯。，均屬卸責之詞，尚難採信，本件事證明確，被告庚○○、丁○○、己○○、辛○○、甲○○及戊○○之犯行，均堪認定。
二、核被告庚○○、丁○○、己○○、辛○○、甲○○、戊○○所為，均係犯刑法第
    三百零二條第一項之以其他非法方法剝奪人之行動自由。被告庚○○、己○○、
    辛○○、甲○○及戊○○間，就上開犯行有犯意之聯絡與行為分擔，均為共同正
    犯。又按以自己共同犯罪之意思，事先同謀，而由其中一部份人實施犯罪之行為
    者，均為共同正犯，大法官會議釋字第一０九號解釋著有明文，被告丁○○雖未
    參與實施非法剝奪告訴人癸○○、被害人丙○○行動自由之構成要件行為，然其
    既事先與被告庚○○、己○○、辛○○、甲○○、戊○○謀議強押告訴人癸○○
    、被害人丙○○出面談判，且亦於被告庚○○、己○○、辛○○、甲○○、戊○○強押告訴人癸○○、被害人丙○○至其遠東街住處時，出面與告訴人癸○○、
    被害人丙○○談判，揆諸前開說明，被告丁○○與被告庚○○、己○○、辛○○
    、甲○○、戊○○就上開非法剝奪他人行動自由犯行，亦均為共同正犯（被告丁○○為共謀共同正犯）。公訴人雖又以被告庚○○以「本來這件事是要交給外面
    黑社會的人來處理，姑念你與丙○○沒有前科，才自行處理，若不還錢，要讓你
    女兒沒有學校唸」及「至少要斷手或斷腳」等言詞恐嚇告訴人癸○○；被告丁○○亦以「本件如果讓黑社會處理，就沒那麼容易」等言語恫嚇告訴人癸○○，致
    告訴人癸○○心生畏懼，因認被告庚○○、丁○○另共犯三百零五條之恐嚇罪。
    惟按第三百零二條之妨害自由罪，原包括私行拘禁及以其他非法方法剝奪人之行
    動自由而言，所謂非法方法，當包括強暴、脅迫等情事在內。故於私行拘禁或以
    其他方法剝奪人之行動自由過程中，有對被害人施加恐嚇行為，自屬包含於妨害
    自由之同一意念之中，縱其所為，合於刑法第三百零五條恐嚇危害安全罪之要件
    ，仍應視為剝奪行動自由之部分行為（最高法院七十四年台上字第三四０四號判
    例、八十五年台上字第五七三六號判決意旨參照）。查本件被告庚○○、丁○○
    以上開言詞恫嚇告訴人癸○○之時間，均係在被告庚○○等人剝奪告訴人癸○○
行動自由之期間內，且恫嚇告訴人癸○○之目的，亦均係要告訴人癸○○出面解
    決本件金錢糾紛，揆諸前開說明，被告庚○○、丁○○所為雖符合刑法第三百零
    五條之要件，然因該恐嚇行為包含於其等開妨害自由行為之同一意念之中，仍應
    視為其等剝奪告訴人癸○○行動自由行為之一部分，不另論罪。公訴人認被告庚○○、丁○○此部分均另成立刑法第三百零五條恐嚇危害安全罪，且與其等所犯
    之妨害自由罪間有方法結果之牽連關係，尚有未洽，附此說明。又查被告辛○○
    於八十三年間因犯賭博案件，經本院判處有期徒刑四月，如易科罰金，以三百元
    折算一日確定，於八十三年十二月二十一日執行完畢，有臺灣嘉義地方法院檢察
    署刑案資料查註紀錄表、臺灣高等法院被告全國前案紀錄表各一份在卷可按，其
    受有期徒刑之執行完畢，五年以內再犯本件有期徒刑以上之罪，為累犯，應依刑
    法第四十七規定，加重其刑。爰審酌被告庚○○、丁○○、己○○、辛○○、甲○○及戊○○等人為解決金錢糾紛，竟任意剝奪告訴人癸○○與被害人丙○○之
    行動自由，尤其被告庚○○身為執法之員警，於懷疑告訴人癸○○、被害人丙○○涉及詐騙時，竟不思以合法之手段解決，反任意率同被告己○○等人以非法之
    方法剝奪告訴人行動自由，惡性非輕，其等犯罪之目的、犯罪時所受之刺激、犯
    罪之手段、犯人之生活狀況、品行、智識程度、其等犯罪對告訴人癸○○、被害
    人丙○○身心所生之危害及其等犯罪後未坦承犯行，犯後態度不佳等一切情狀，
    分別判處如主文所示之刑，並均對被告丁○○、己○○、辛○○、甲○○及戊○○諭知易科罰金之折算標準，以示懲儆。
三、刑法第四十一條原規定：「犯最重本刑為三年以下有期徒刑以下之刑之罪，而受
    六月以下有期徒刑或拘役之宣告，因身體、教育、職業或家庭之關係，執行顯有
    困難者，得以一元以上三元以下折算壹日，易科罰金。」，惟該條文業於九十年
    一月四日修正為（第一項）：「犯最重本刑為五年以下有期徒刑以下之刑之罪，
    而受六月以下有期徒刑或拘役之宣告，因身體、教育、職業或家庭之關係，執行
    顯有困難者，得以一元以上三元以下折算壹日，易科罰金。但確因不執行所宣告
    之刑，難收矯正之效，或難以維持法秩序者，不在此限」，（第二項）：「併合
    處罰之數罪，均有前項情形，其應執行之刑逾六月者，亦同。」，並於九十年一
    月十日經總統公布施行，本件被告丁○○、己○○、辛○○、甲○○及戊○○犯
    罪時間均在舊法時期，比較新舊法結果，以新法對被告丁○○、己○○、辛○○
    、甲○○及戊○○為有利，自應適用新法，併此指明。
據上論斷，應依刑事訴訟法第二百九十九條第一項、刑法第二條第一項前段、第二十
八條、第三百零二條第一項、第四十七條、第四十一條第一項前段，罰金罰鍰提高標
準條例第一條前段、第二條，判決如主文。
本案經檢察官陳美君到庭執行職務
中      華      民      國    九十      年      十      月      三      日
                        臺灣嘉義地方法院刑事第二庭
                            法  官  林  坤  志
右正本證明與原本無異。
如不服本判決，應於判決送達後十日內向本院提出上訴狀（應附繕本）
中      華      民      國    九十      年      十      月      三      日
                            書記官  李  子  英
附錄法條：
刑法第三百零二條第一項
私行拘禁或以其他非法方法，剝奪人之行動自由者，處五年以下有期徒刑、拘役或三
百元以下罰金。


司法院資訊處製作；財團法人民間司法改革基金會備份。
